【裁判字號】    98,上訴,1660
【裁判日期】    990222
【裁判案由】    違反臺灣地區與大陸地區人民關係條例等
【裁判全文】
臺灣高等法院高雄分院刑事判決        98年度上訴字第1660號
    上  訴  人  臺灣高雄地方法院檢察署檢察官
    上  訴  人
    即  被  告  庚○○
    選任辯護人  洪幼珍  律師
    上  訴  人
    即  被  告  丁○○
    選任辯護人  陳平如  律師
    被      告  丙○○
    被      告  甲○○
    被      告  戊○○
    被      告  辛○○
    被      告  乙○○
    被      告  壬○○
    以上6人共同
    指定辯護人  本院公設辯護人  于欣潔
上列上訴人因被告等違反臺灣地區與大陸地區人民關係條例等案
件，不服臺灣高雄地方法院98年度訴字第824 號中華民國98年10
月16日第一審判決（起訴案號：臺灣高雄地方法院檢察署97年度
偵字第15803 號），提起上訴，本院判決如下：
    主  文
原判決撤銷。
庚○○共同連續犯臺灣地區與大陸地區人民關係條例第七十九條
第二項之圖利使大陸地區人民非法進入臺灣地區罪，處有期徒刑
肆年，減為有期徒刑貳年。
丙○○幫助犯臺灣地區與大陸地區人民關係條例第七十九條第二
項之圖利使大陸地區人民非法進入臺灣地區罪，處有期徒刑壹年
捌月，減為有期徒刑拾月。緩刑伍年。
丁○○共同犯修正前臺灣地區與大陸地區人民關係條例第七十九
條第一項之使大陸地區人民非法進入臺灣地區罪，累犯，處有期
徒刑捌月，減為有期徒刑肆月，如易科罰金，以銀元參佰元即新
臺幣玖佰元折算壹日。
甲○○共同犯修正前臺灣地區與大陸地區人民關係條例第七十九
條第一項之使大陸地區人民非法進入臺灣地區罪，處有期徒刑伍
月，如易科罰金，以銀元參佰元即新臺幣玖佰元折算壹日；減為
有期徒刑貳月又拾伍日，如易科罰金，以銀元參佰元即新臺幣玖
佰元折算壹日。緩刑肆年。
戊○○共同犯修正前臺灣地區與大陸地區人民關係條例第七十九
條第一項之使大陸地區人民非法進入臺灣地區罪，處有期徒刑陸
月，如易科罰金，以銀元參佰元即新臺幣玖佰元折算壹日；減為
有期徒刑參月，如易科罰金，以銀元參佰元即新臺幣玖佰元折算
壹日。緩刑肆年。
辛○○共同犯修正前臺灣地區與大陸地區人民關係條例第七十九
條第三項之使大陸地區人民非法進入臺灣地區未遂罪，處有期徒
刑肆月，如易科罰金，以銀元參佰元即新臺幣玖佰元折算壹日；
減為有期徒刑貳月，如易科罰金，以銀元參佰元即新臺幣玖佰元
折算壹日。緩刑肆年。
乙○○共同犯臺灣地區與大陸地區人民關係條例第七十九條第二
項之圖利使大陸地區人民非法進入臺灣地區罪，處有期徒刑壹年
拾月，減為有期徒刑拾壹月。緩刑伍年。
壬○○共同犯臺灣地區與大陸地區人民關係條例第七十九條第二
項之圖利使大陸地區人民非法進入臺灣地區罪，處有期徒刑壹年
捌月，減為有期徒刑拾月。緩刑肆年。
    事  實
一、丁○○前因偽造文書案件，經本院判處有期徒刑7 月確定，
    而於民國89年9 月5 日執行完畢。甲○○、戊○○、辛○○
    、乙○○、壬○○、盧文剛（業經判決確定）等人明知大陸
    地區人民非經主管機關許可，不得進入臺灣地區，且不得使
    大陸地區人民非法進入臺灣地區；亦明知其等分別與大陸地
    區人民尤碧華、黃紅春、蔡勇、陳少蘭、周為珍、許秀平（
    以上6 人另經不起訴處分) 等人並無結婚之真意，竟以新臺
    幣（下同）10,000元至40,000元不等之代價，受庚○○及丁○○（丁○○僅就甲○○部分）與大陸地區人士真實姓名、
    年籍均不詳綽號「小劉」之人蛇集團雇用，擔任人頭配偶，
    甲○○、戊○○、辛○○共同基於使大陸地區人民非法入境
    臺灣；乙○○、壬○○共同基於意圖營利使大陸地區人民非
    法進入臺灣，及均共同基於使公務員登載不實之概括犯意聯
    絡，由甲○○等人分別赴大陸地區於附表所示之結婚日期，
    與尤碧華等人辦理假結婚，取得結婚公證書並經公證機關公
    證後返臺後；復於附表所示之驗證日期，分別將前揭結婚公
    證書等資料持往財團法人海峽交流基金會（下稱海基會）認
    證，再於附表所示之登記日期，前往附表所示之戶政事務所
    申請辦理結婚登記，並持交前揭結婚公證書及海基會申請核
    對之證明，謊報渠等結婚之不實事項，致使該戶政事務所承
    辦之公務員，將該結婚不實之事項登載於其職務上掌管制作
    之戶籍謄本上，並分別據此核發配偶欄各為尤碧華等人之不
    實登記之戶籍謄本予甲○○等人，足以生損害於戶政機關對
    戶政管理登記之正確性。俟完成結婚登記後，甲○○等人隨
    即連續以上開戶籍謄本等相關資料，以配偶探親、團聚名義
    ，交付給附表所示之警察局員警核章其上，記載保證人甲○○等人確實設籍於該轄區，有能力履行保證責任，且被保人
    尤碧華等人與保證人甲○○等人係夫妻關係無誤之「大陸地
    區人民進入台灣地區保證書」後，甲○○等人再連同已填妥
    辦畢之「大陸地區人民進入臺灣地區旅行證申請書」、登載
    不實之戶籍謄本、國民身分證等文件，連續向內政部警政署
    入出境管理局（下稱入出境管理局），申請核准尤碧華等人
    入境臺灣地區以之行使，致使入出境管理局承辦之該管公務
    員為實質審查後，誤為核發尤碧華等人之「中華民國臺灣地
    區旅行證」，而使尤碧華等人得以探親、團聚名義作為掩飾
    ，於附表所示之入境日期，分持前開旅行證入境臺灣地區。
    辛○○則因蔡勇未通過移民署之審核，而未使蔡勇非法進入
    臺灣地區得逞。
二、丙○○為庚○○之母親，因招攬旅遊關係認識壬○○，竟基
    於幫助庚○○圖利使大陸地區人民非法進入臺灣地區之犯意
    ，向壬○○表示至大陸結婚可以免費遊玩，又有報酬，而將
    壬○○介紹與庚○○，幫助庚○○與壬○○共同為上揭圖利
    使大陸地區人民非法進入臺灣地區之行為。
三、案經高雄市政府警察局三民第一分局報告臺灣高雄地方法院
    檢察署檢察官偵查起訴。
    理  由
甲、程序方面：
一、按被告以外之人於偵查中向檢察官所為陳述，除顯有不可信
    之情況者外，得為證據，刑事訴訟法第159 條之1 第2 項定
    有明文。經查，證人甲○○、戊○○、辛○○、壬○○於偵
    查中具結之供述，上揭證人業均經原審於審判期日傳喚到庭
    具結作證，且經公訴人、辯護人當庭交互詰問，並使被告庚○○、丙○○、丁○○有對質詰問之機會，嗣於原審及本院
    最後審理時，再逐一提示上揭證人歷次偵訊筆錄及本院審理
    筆錄並告以要旨，由被告及其選任辯護人依法辯論，則上揭
    證人於偵查中具結之供述，已因審判中之交互詰問，而使被
    告庚○○、丙○○、丁○○之對質詰問權獲得充分之保障，
    此外被告庚○○、丙○○、丁○○及其辯護人均未主張上揭
    證人於偵查中具結之供述有不可信之情形，且亦無證據顯示
    上揭證人於偵查中具結之供述，顯有不可信之情況，是上開
    供述依刑事訴訟法第159 條之1 第2 項規定，均應具有證據
    能力。至上開證人於警詢時之供述，均屬被告以外之人於審
    判外之言詞陳述，自無證據能力。
二、證人乙○○於偵查中具結之供述：證人乙○○於檢察官前之
    陳述，業經檢察官告以作證之責任與偽證之法律效果，且經
    證人乙○○朗讀結文並簽名，完成具結之程序，此外亦無任
    何證據顯示上開證人之證述有不可信之情況。再者，被告及
    辯護人於原審及本院審理中均未聲請傳喚證人乙○○到庭作
    證，可認被告及辯護人均已放棄與證人乙○○對質詰問之機
    會，是證人乙○○上開於檢察官前具結之證述有證據能力。
三、次按被告以外之人於審判外之言詞或書面陳述，除法律有規
    定者外，不得作為證據；又被告以外之人於審判外之陳述，
    雖不符刑事訴訟法第159 條之1 至第159 條之4 之規定，而
    經當事人於審判程序同意作為證據，法院審酌該言詞陳述或
    書面陳述作成時之情況，認為適當者，亦得為證據；當事人
    、代理人或辯護人於法院調查證據時，知有第159 條第1 項
    不得為證據之情形，而未於言詞辯論終結前聲明異議者，視
    為有前項之同意。刑事訴訟法第159 條第1 項、第159 條之
    5 分別定有明文。經查，本判決所引用之各項證據資料，除
    上開證據外，其餘屬於被告以外之人於審判外之言詞、書面
    陳述者，均據本院於調查證據程序逐一提示並告以要旨，檢
    察官、被告、辯護人均知該等證據為被告以外之人之審判外
    陳述，均未於言詞辯論終結前聲明異議，本院審酌上開證據
    作成時之情況，亦無不當取供等情形，認為以之作為本案之
    證據亦屬適當，依刑事訴訟法第159 條之5 規定，應有證據
    能力。
乙、實體方面：
一、被告辛○○於本院審理時合法傳喚，無正當理由不到庭，惟
    於本院準備程序時坦承犯行。訊據被告庚○○、甲○○、乙○○、壬○○對上揭事實均坦承不諱；被告戊○○於偵查中
    坦承不諱，但於原審及本院審理中矢口否認犯行，辯稱：當
    時係庚○○介紹伊到大陸玩，費用都是庚○○負擔，庚○○
    也有跟著一起去，且拿走伊之證件，並介紹黃紅春給伊認識
    ，回臺灣後，庚○○拿伊證件去辦理戶籍登記，伊才知道伊
    和黃紅春結婚等語；被告丙○○、丁○○均矢口否認犯行，
    被告丙○○辯稱：伊只是介紹壬○○給伊兒子庚○○認識，
    不知道壬○○到大陸係要假結婚等語；被告丁○○辯稱：伊
    只有將甲○○介紹給己○○認識，己○○再將甲○○介紹給
    楊進義認識，伊不知道甲○○到大陸假結婚之事等語。
二、經查：
  (一)上揭事實，業據證人己○○於原審98年8 月25日審理中結證
    稱：伊和庚○○一起帶團到大陸2 次，都是受楊進義委託辦
    理結婚事宜，其中有真結婚也有假結婚，人頭費用係楊進義
    透過伊和庚○○在大陸或臺灣轉交等語（見原審卷第140 頁
    至第141 頁）；證人即同案被告甲○○於偵查及原審98年8
    月25日審理中結證稱：本件係丁○○介紹伊到大陸假結婚，
    丁○○、己○○有到伊家拿相關證件，當時係由庚○○帶伊
    到大陸，伊不用支付任何費用，伊到大陸時就知道這是假結
    婚，在那邊係由庚○○及大陸人民「小劉」辦理，回臺灣後
    伊有跟丁○○一起去橋頭戶政事務所辦理結婚登記，丁○○
    也有轉交伊擔任人頭之代價30,000元給伊等語；證人即同案
    被告壬○○於偵查及原審98年8 月25日審理中結證稱：本件
    係庚○○媽媽丙○○說庚○○有在辦大陸旅遊，且說去大陸
    結婚可以免費玩又有錢可拿，並且將伊介紹給庚○○，之後
    庚○○就帶伊到大陸假結婚，伊證件都交給庚○○，回臺灣
    也有去辦結婚登記，庚○○說會給伊錢，但事後都沒給等語
    ；證人即同案被告辛○○於原審98年8 月25日審理中結證稱
    ：本件係庚○○帶伊到大陸假結婚，並幫伊辦證件，庚○○
    在大陸有給伊10,000元，但伊大陸配偶因移民署審查未過而
    未來台，當時乙○○也有一起去假結婚等語；證人即同案被
    告乙○○於偵查中結證稱：本件係庚○○介紹伊到大陸假結
    婚，庚○○說當人頭一個月約有幾萬元，伊到大陸之費用皆
    由庚○○支付，伊有拿到2,000 元人民幣，且伊大陸配偶要
    來臺灣時，伊有跟庚○○一起去接機。辛○○係伊前妻，一
    樣係透過庚○○和伊一起到大陸假結婚等語；證人即同案被
    告戊○○於原審98年8 月25日審理中結證稱：本件係庚○○
    帶伊到大陸假結婚及辦理證件，並說不用付錢，回臺灣時庚○○有幫伊辦理和黃紅春之結婚事宜等語；及證人盧文剛於
    原審98年8 月25日審理中結證稱：伊前因假結婚遭法院判刑
    ，當時即係庚○○介紹伊到大陸假結婚，證件都是庚○○收
    去辦理，伊皆無付錢，且有拿到報酬等語明確，從上開證人
    之證述，對被告庚○○、丁○○從事仲介大陸地區人民與臺
    灣人民假結婚，而使大陸地區人民非法進入臺灣地區之事，
    及被告丙○○就被告壬○○部分幫助被告庚○○使大陸地區
    人民非法進入臺灣地區之事，均指證歷歷，且證人即同案被
    告甲○○、辛○○、乙○○、壬○○、戊○○之上開供述均
    屬對己不利之陳述，應具有可信性。再者，從被告庚○○、
    甲○○、戊○○、乙○○、壬○○、盧文剛之入出境資料比
    對，被告庚○○確實分別於92年4 月4 日至同年月15日與被
    告甲○○、戊○○及盧文剛；於92年8 月16日至同年月29日
    與被告壬○○；及於92年10月2 日至同年月11日與被告乙○○、辛○○（被告乙○○、辛○○均證稱一起至大陸假結婚
    ）一同至大陸地區，有上開被告之入出國日期證明書各1 紙
    可證（見警卷第73頁、第90頁、第98頁、第110 頁、第125
    頁、第141 頁）。
  (二)就被告甲○○犯行部分，並有尤碧華之入出國日期證明書、
    甲○○與尤碧華由福州省福建市公證處所發之結婚公證書影
    本、海峽交流基金會92年4 月24日所發之證明書影本、甲○○之戶籍謄本影本、尤碧華之大陸地區人民進入台灣保證書
    影本、尤碧華之大陸地區人民進入台灣地區旅行證申請書影
    本等證據在卷（見警卷第91頁至第97頁）；被告戊○○犯行
    部分，並有黃紅春之入出國日期證明書、戊○○與黃紅春由
    福州省福建市公證處所發之結婚公證書、財團法人海峽交流
    基金會92年4 月24日所發之證明書、戊○○之戶籍謄本影本
    、黃紅春之大陸地區人民進入台灣保證書影本、黃紅春之大
    陸地區人民進入台灣地區旅行證申請書影本等證據在卷（見
    警卷第99頁至第103 頁）；就被告辛○○犯行部分，並有辛○○與蔡勇由福州省福建市公證處所發之結婚公證書、財團
    法人海峽交流基金會92年10月23日所發之證明書、辛○○之
    戶籍謄本影本、蔡勇之大陸地區人民進入台灣保證書影本、
    蔡勇之大陸地區人民進入台灣地區旅行證申請書影本等證據
    在卷（見警卷第107 頁至第109 頁）；就被告乙○○犯行部
    分，並有陳少蘭之入出國日期證明書、乙○○與陳少蘭由福
    州省福建市公證處所發之結婚公證書、財團法人海峽交流基
    金會92年10月23日所發之證明書、乙○○之戶籍謄本影本、
    陳少蘭之大陸地區人民進入台灣保證書影本、陳少蘭之大陸
    地區人民進入台灣地區申請書影本等證據在卷（見警卷第11
    1 頁至第116 頁）；就被告壬○○犯行部分，並有周為珍之
    入出國日期證明書、壬○○與周為珍由福州省福建市公證處
    所發之結婚公證書、財團法人海峽交流基金會92年9 月18日
    所發之證明書、壬○○之戶籍謄本影本、周為珍之大陸地區
    人民進入台灣保證書影本、周為珍之大陸地區人民進入台灣
    地區旅行證申請書影本等證據在卷（見警卷第126 頁至第13
    2 頁），足認被告甲○○、辛○○、乙○○、壬○○上揭任
    意性之自白與事實相符，得作為被告甲○○、辛○○、乙○○、壬○○有罪之證據。又被告戊○○雖於原審及本院審判
    中否認犯行，惟除上揭證據外，被告戊○○於警詢及偵查中
    均自承由被告庚○○介紹至大陸與黃紅春結婚，婚前沒有交
    往婚後沒有共同生活，2 人無結婚真意，不但無支付任何費
    用，反而有賺取2 萬多元等語在卷，可見被告戊○○明知其
    與大陸地區人民黃紅春係假結婚，是被告戊○○於本院審理
    中空言否認有假結婚一事，顯係卸責之詞，不足採信。從而
    ，就被告甲○○、辛○○、乙○○、壬○○、戊○○部分之
    犯行均堪以認定，且益徵被告庚○○、丁○○有從事仲介大
    陸地區人民與臺灣人民假結婚，使之非法進入臺灣地區之行
    為，及被告丙○○有幫助被告庚○○使大陸地區人民非法進
    入臺灣之行為。
  (三)被告庚○○之辯護人以被告庚○○自92年10月底後，即未再
    受雇於己○○帶團至大陸辦理假結婚之事，有其入出境日期
    證明書可證，足見被告庚○○之犯行應適用於92年10月29日
    修正公布，同年12月31日施行前之臺灣地區與大陸地區人民
    關係條例第79條之規定云云。然按臺灣地區與大陸地區人民
    關係條例第15條第1 款規定，不得使大陸地區人民非法進入
    臺灣地區，違反者，應依同條例第79條規定處罰，故被告之
    犯罪時間，自以大陸地區人民非法進入臺灣地區之時間為依
    據，而被告庚○○媒介被告乙○○、壬○○至大陸地區假結
    婚之大陸配偶，依附表編號4 、5 所示，其等入境台灣地區
    之時間均為93年1 月3 日，已在92年12月31日之後，故被告
    庚○○涉犯臺灣地區與大陸地區人民關係條例第79條該部分
    之犯罪時間應為93年1 月3 日，自應適用於92年10月29日修
    正公布，同年12月31日施行後之臺灣地區與大陸地區人民關
    係條例第79條規定，辯護人此部分辯解，並無足採。
  (四)被告丁○○、丙○○雖仍以前詞置辯，被告丁○○否認犯罪
    ，惟其於警詢中先稱其不認識被告甲○○，亦無仲介被告甲○○去假結婚，對被告甲○○假結婚一事全然不知等情；但
    於偵查中卻改稱：認識被告甲○○，因當時其與己○○皆有
    從事仲介假結婚之工作，所以介紹給己○○當人頭，己○○
    有拜託其帶被告甲○○去洽談到大陸當人頭之事等語，之後
    於原審審理中又改稱係被告甲○○主動向被告丁○○提起要
    到大陸取新娘之事，被告丁○○才將被告甲○○介紹給己○○，其他事情其都不知道，也不知道最後為何會變假結婚等
    語，前後供述反覆不一，且從被告丁○○於偵查中之供述可
    知，被告丁○○不僅有從事仲介假結婚之工作，就仲介被告
    甲○○假結婚一事亦顯然知情，是其所辯亦係卸責之詞，不
    足採信；至被告丙○○部分，其於警詢中先稱無法辨識被告
    壬○○是否為其招攬旅遊過之客人，亦無介紹被告庚○○給
    被告壬○○認識，惟於原審審理中卻又稱其有約被告壬○○
    去遊覽，當時有很多人在場談到大陸結婚之事，且其有介紹
    被告庚○○給被告壬○○認識，事後被告壬○○有來找其要
    錢等語，前後所述顯然亦有矛盾，是其所辯亦無足採為對其
    有利之認定。
  (五)綜上所述，足見被告丁○○、丙○○、戊○○所辯，均係卸
    責之詞，不足採信。本件事證明確，被告庚○○、丙○○、
    丁○○、甲○○、戊○○、辛○○、乙○○、壬○○等人犯
    行，均堪認定。
三、論罪科刑：
  (一)按行為後法律有變更者，適用行為時之法律。但行為後之法
    律有利於行為人者，適用最有利於行為人之法律；刑法第2
    條第1 項定有明文。又法律變更比較時應就罪刑有關之共犯
    、未遂犯、連續犯、牽連犯、結合犯以及累犯加重、自首減
    輕、暨其他法定加減原因、與加減例等一切情形，綜其全部
    之結果，而為比較，再適用最有利於行為人之法律處斷，最
    高法院24年上字第4634號、27年上字第2615號判例可供參考
    。查被告庚○○等人於犯罪行為後，刑法第28條關於共同正
    犯、第33條第5 款關於罰金刑、第55條關於牽連犯、第56條
    關於連續犯之規定，均於94年2 月2 日修正公布，並於95年
    7 月1 日起施行。茲就上開規定分述如下：
  1.共同正犯部分：修正前刑法第28條原規定：「二人以上共同
    『實施』犯罪之行為者，皆為共同正犯」。被告行為後該條
    修正為：「二人以上共同『實行』犯罪之行為者，皆為共同
    正犯」。將舊法之「實施」修正為「實行」。原「實施」之
    概念，包含陰謀、預備、著手及實行等階段之行為，修正後
    僅共同實行犯罪行為始成立共同正犯。是現行刑法共同正犯
    之範圍已有限縮，排除陰謀犯、預備犯之共同正犯，則就共
    同正犯之範圍既因此而有變動，自屬犯罪後法律有變更，而
    非僅屬純文字修正，應有新舊法比較適用之問題，且倘比較
    結果並無有利或不利之情形，即應依刑法第2 條第1 項前段
    之規定，適用行為時之法律，方為適法（最高法院96年度台
    上字第934 號、第1037、1323號、第2566號判決意旨參照）
    。本件被告係基於共同犯罪之意思而參與犯罪構成要件行為
    ，不論依現行刑法、修正前刑法，均為共同正犯，比較結果
    並無有利或不利之情形。
  2.罰金刑部分：刑法第33條第5 款關於罰金之規定，已由「一
    元（新臺幣3 元）以上」修正為「新臺幣1 千元以上，以百
    元計算之」。而被告所犯修正前臺灣地區與大陸地區人民關
    係條例第79條第1 項之罪，有併科罰金之規定，經比較修正
    前、後關於科處罰金刑之最低刑度規定，自應以被告行為時
    之修正前法律較有利於被告。
  3.牽連犯部分：修正前刑法第55條係規定：「一行為而觸犯數
    罪名，或犯一罪而其方法或結果之行為犯他罪名者，從一重
    處斷。」而修正後則規定：「一行為而觸犯數罪名者，從一
    重處斷。但不得科以較輕罪名所定最輕本刑以下之刑。」修
    正後刪除牽連犯之規定，而論以數罪，經比較新舊法之結果
    ，以被告行為時之修正前法律較有利於被告。
  4.連續犯部分：現行刑法業已刪除關於連續犯之規定，此刪除
    雖非犯罪構成要件之變更，但顯已影響行為人刑罰之法律效
    果，自屬法律變更。本件被告庚○○使大陸地區人民入境台
    灣地區之日期分別為92年6 月11日、92年6 月20日、93年1
    月3 日、93年1 月3 日，時間緊接，所犯構成要件相同，顯
    係分別基於概括犯意反覆為之，本得適用修正前刑法第56條
    之規定分別論以一罪，惟因現行刑法刪除前開連續犯規定，
    致被告所為須依法分論併罰，依新法第2 條第1 項規定比較
    新、舊法之結果，仍以行為時即修正前刑法第56條之規定較
    有利於被告。
  5.易科罰金之折算標準部分：修正前刑法第41條第1 項前段規
    定：「犯最重本刑為5 年以下有期徒刑以下之刑之罪，而受
    6 個月以下有期徒刑或拘役之宣告，因身體、教育、職業、
    家庭之關係或其他正當事由，執行顯有困難者，得以1 元以
    上3 元以下折算1 日，易科罰金。」，又被告行為時之易科
    罰金折算標準，修正前罰金罰鍰提高標準條例第2 條前段規
    定，就其原定數額提高為100 倍折算1 日，應以銀元300 元
    即新臺幣900 元折算1 日，惟修正後刑法第41條第1 項前段
    則規定：「犯最重本刑為5 年以下有期徒刑以下之刑之罪，
    而受6 個月以下有期徒刑或拘役之宣告者，得以新臺幣1 千
    元、2 千元或3 千元折算1 日，易科罰金。」，比較新舊法
    之結果，修正後之規定並非較有利於行為人，自應適用修正
    前刑法第41條第1 項前段之規定。
  6.被告甲○○、戊○○、辛○○、丁○○於犯罪行為後，臺灣
    地區與大陸地區人民關係條例於92年10月29日修正公布，其
    中關於使大陸地區人民非法進入臺灣地區之處罰規定即修正
    後該條例第79條，係自同年12月31日施行，依修正後該條例
    第79條第1 項之規定，違反同條例第15條第1 款不得使大陸
    地區人民非法進入臺灣地區之規定者，其法定刑已由修正前
    之「5 年以下有期徒刑、拘役或科或併科新臺幣50萬元以下
    罰金。」提高為「1 年以上7 年以下有期徒刑，得併科新臺
    幣100 萬元以下罰金。」並增列同條第2 項原規定「意圖營
    利而犯前項之罪者，處3 年以上10年以下有期徒刑，得併科
    新臺幣五百萬元以下罰金。」比較新舊法之結果，以修正前
    之舊法有利於被告，依刑法第2 條第1 項但書之規定，應適
    用修正前之臺灣地區與大陸地區人民關係條例第79條之規定
    處罰。
  7.綜上所述，本件就被告丁○○、甲○○、戊○○、辛○○所
    犯部分經新舊法綜合比較結果，應適用94年2 月2 日修正前
    刑法及92年10月29日修正前臺灣地區與大陸地區人民關係條
    例之上揭規定較為有利；就被告庚○○、乙○○、壬○○所
    犯部分經新舊法綜合比較結果，應適用94年2 月2 日修正前
    刑法之規定較為有利，但有關被告庚○○媒介被告乙○○、
    壬○○至大陸地區假結婚之大陸配偶，其等入境台灣地區之
    時間均為93年1 月3 日，故被告庚○○、乙○○、壬○○等
    3 人涉犯臺灣地區與大陸地區人民關係條例第79條該部分之
    犯罪時間應為93年1 月3 日，自應適用於92年10月29日修正
    公布，同年12月31日施行後之臺灣地區與大陸地區人民關係
    條例第79條之規定。
  (二)核被告丁○○、甲○○、戊○○所為，均係犯刑法第216 條
    、第214 條之行使使公務員登載不實事項於公文書罪，及修
    正前臺灣地區與大陸地區人民關係條例第79條第1 項之違反
    不得使大陸地區人民非法進入臺灣地區罪。被告辛○○因其
    大陸配偶蔡勇經移民署審查未通過，而未入境來臺，惟其已
    著手申請蔡勇來臺手續，是被告辛○○部分係犯刑法第216
    條、第214 條之行使使公務員登載不實事項於公文書罪，及
    修正前臺灣地區與大陸地區人民關係條例第79條第3 項、第
    1 項違反不得使大陸地區人民非法進入臺灣地區未遂罪。被
    告庚○○、乙○○、壬○○所為，均係犯刑法第216 條、第
    214 條之行使使公務員登載不實事項於公文書罪，及臺灣地
    區與大陸地區人民關係條例第79條第2 項意圖營利使大陸地
    區人民非法進入臺灣地區罪。被告庚○○等8 人所為使公務
    員登載不實之行為，均已為高度之行使使公務員登載不實事
    項於公文書之行為所吸收，均不另論罪；被告丁○○、甲○○、戊○○、辛○○、乙○○、壬○○分別與被告庚○○、
    大陸地區人民「小劉」就上揭所犯之罪，分別有犯意聯絡及
    行為分擔，均應論以共同正犯。另被告丁○○、甲○○、戊○○、辛○○係以行使使公務員登載不實事項於公文書之行
    為為手段，以達成違反不得使大陸地區人民非法進入臺灣地
    區犯行之目的，核屬牽連犯，應分別依修正前刑法第55條規
    定，論以較重之修正前臺灣地區與大陸地區人民關係條例第
    79條使大陸地區人民非法進入臺灣地區既、未遂罪，被告辛○○未遂部分並依刑法第25條第2 項規定，減輕其刑。至被
    告庚○○、乙○○、壬○○係以行使使公務員登載不實事項
    於公文書之行為為手段，以達成違反不得使大陸地區人民非
    法進入臺灣地區犯行之目的，核屬牽連犯，應分別依修正前
    刑法第55條規定，論以較重之臺灣地區與大陸地區人民關係
    條例第79條第2 項之意圖營利使大陸地區人民非法進入臺灣
    地區罪。又被告庚○○先後多次仲介被告甲○○、戊○○、
    辛○○、乙○○、壬○○及盧文剛等人至大陸假結婚，而使
    大陸地區人民非法進入臺灣，其行為之時間緊接、犯意概括
    、所犯構成要件相同，為連續犯，應僅論以一罪，但依修正
    前刑法第56條規定，加重其刑至2 分之1 。又被告庚○○、
    甲○○、戊○○、丁○○、辛○○、乙○○、壬○○等人先
    後2 次行使使公務員登載不實文書犯行，時間緊接、手法相
    同，所犯為構成要件相同之罪，顯係基於概括之犯意反覆為
    之，各應依連續犯規定論以一罪，並加重其刑。至被告丙○○告知被告壬○○去大陸假結婚之好處，並介紹壬○○給被
    告庚○○認識，而使被告庚○○得以仲介被告壬○○至大陸
    假結婚，係幫助被告庚○○、壬○○意圖營利而使大陸地區
    人民非法進入臺灣，為幫助犯，是其所為係犯刑法第30條第
    1 項、臺灣地區與大陸地區人民關係條例第79條第2 項之幫
    助犯意圖營利使大陸地區人民非法進入臺灣地區罪，並依刑
    法第30條第2 項規定，減輕其刑。至被告丁○○前有犯罪事
    實欄所載之前科紀錄，有臺灣高等法院被告前案紀錄表1 份
    附卷可稽，其於有期徒刑執行完畢後，5 年以內故意再犯本
    件有期徒刑以上之罪，為累犯，應依刑法第47條第1 項之規
    定加重其刑。
  (三)又按刑法第59條之酌量減輕其刑，必於犯罪之情狀，在客觀
    上足以引起一般同情，認為即予宣告法定低度刑期，猶嫌過
    重者，始有其適用，此亦有最高法院51年台上字第899 號判
    例意旨足供參照。查臺灣地區與大陸地區人民關係條例第79
    條第2 項之處罰，其立法目的係因所謂「蛇頭」（指安排大
    陸地區人民偷渡至大陸地區以外地區之人）引介大陸偷渡客
    進入臺灣地區，日趨猖狂，對社會秩序及國家安全之危害，
    甚為嚴重，故有特別加重其刑罰之必要。雖所謂「蛇頭」無
    須具備特別條件或資格，凡安排引介大陸地區人民非法進入
    臺灣地區之人均屬之，惟本件被告乙○○、壬○○僅係貪圖
    小利，透過假結婚之方式，使大陸地區人士非法進入臺灣地
    區，且均屬單一個案，並未有如一般「蛇頭」大量引介大陸
    偷渡客進入臺灣地區，並從中獲取暴利之情形，是就本案言
    ，對被告乙○○、壬○○2 人確有法重情輕之感，是認科處
    最輕本刑有期徒刑3 年猶嫌過重，其犯罪情狀顯可憫恕，爰
    均依刑法第59條規定，減輕其刑。
四、原判決以被告庚○○等8 人罪證明確，因予論罪科刑，固非
    無見；惟查：(一)原判決事實欄既認被告甲○○、戊○○、辛○○、乙○○、壬○○等人將上開登載不實之戶籍謄本等相
    關資料交付警察局員警核對後，又再連同填妥辦畢之「大陸
    地區人民進入台灣地區旅行證申請書」、登載不實之戶籍謄
    本等資料，持之向內政部警政署入出境管理局行使，用以申
    請「中華民國台灣地區旅行證」等行為，則被告等人先後2
    次行使「使公務員登載不實文書」犯行，時間緊接、手法相
    同，所犯為構成要件相同之罪，顯係基於概括犯意反覆為之
    ，應論以連續犯，原判決就此部分疏未論罪，亦未說明具體
    理由，顯有判決不備理由之違法。(二)原判決於理由欄有關連
    續犯之比較適用敘明「本件被告使大陸地區人民倪秀鋒於90
    年6 月14日、91年3 月7 日、92年3 月29日非法入境臺灣地
    區犯行，時間緊接，所犯構成要件相同，顯係分別基於概括
    犯意反覆為之，本得適用修正前刑法第56條之規定分別論以
    一罪，惟因現行刑法刪除前開連續犯規定，致被告所為須依
    法分論併罰，依新法第2 條第1 項規定比較新、舊法之結果
    ，仍以行為時即修正前刑法第56條之規定較有利於被告」云
    云；然本案並無大陸地區人民倪秀鋒，且本案有關被告庚○○部分，其所媒介之大陸配偶入境台灣之日期分別為92年6
    月11日、92年6 月20日、93年1 月3 日、93年1 月3 日，亦
    非90年6 月14日、91年3 月7 日、92年3 月29日，故原審該
    部分之論述亦有違誤。檢察官上訴意旨，除指摘上開(一)部分
    ，尚以被告庚○○、丁○○量刑過輕，被告丙○○、戊○○
    於審判中均否認犯行，且被告丙○○亦屬人蛇，其犯罪情節
    顯與擔任人頭配偶之戊○○有所差距，原判決未予區別，而
    逕均予緩刑之宣告，且未說明被告丙○○、戊○○有何暫不
    執行宣告刑之必要等為由，指摘原判決不當，尚非無理由；
    被告庚○○上訴意旨，以量刑過重，被告丁○○上訴意旨，
    仍執前詞，否認犯罪，均指摘原判決該部分不當，雖均無理
    由，然判決既有上開可議之處，自屬無可維持，應由本院將
    原判決予以撤銷改判。爰審酌被告庚○○等人欲以假結婚之
    方式，使大陸地區人士非法進入臺灣地區，不僅影響國家入
    出境管理之安全性，亦助長犯罪集團引介大陸地區人民之猖
    狂行徑，尚且使公務員就不實事項登載於公文書上，足以生
    損害於戶政機關對結婚登記及戶政管理之正確性，所為均屬
    不該。又參以被告庚○○、甲○○、辛○○、乙○○、壬○○犯後均坦承犯行，態度尚稱良好；被告丙○○、丁○○、
    戊○○否認犯行，被告庚○○連續仲介多人至大陸假結婚，
    並成功使多位大陸地區人民非法進入臺灣，其仲介之對象如
    被告甲○○、戊○○、辛○○、壬○○等人均係身心障礙者
    ，又被告庚○○、丙○○、丁○○、甲○○、戊○○、辛○○、乙○○、壬○○各人所涉情節之輕重、犯罪之動機、生
    活情況及智識程度等一切情狀，分別量處如主文所示之刑，
    並就被告甲○○、戊○○、辛○○部分諭知如易科罰金之折
    算標準。又被告庚○○等8 人本案之犯罪時點均在96年4 月
    24日以前，合於中華民國九十六年罪犯減刑條例所定之減刑
    條件，且無不得減刑之情形，爰依該條例減其宣告刑二分之
    一，並依上開條例第9 條規定，諭知被告丁○○如易科罰金
    之折算標準。末查被告丙○○、甲○○、戊○○、辛○○、
    乙○○、壬○○前均未曾因故意犯罪受有期徒刑以上刑之宣
    告，有臺灣高等法院被告前案紀錄表6 份附卷可按，渠等因
    一時失慮致罹刑章，而渠等上開犯行經此審判及刑之宣告，
    應當知所警惕，信無再犯之虞，並考量被告甲○○、戊○○
    、辛○○、壬○○均具有身心障礙，有中華民國身心障礙手
    冊影本4 份在卷可稽，而被告丙○○之犯行僅成立幫助犯，
    本院認所宣告之刑以暫不執行為適當，爰併諭知被告甲○○
    、戊○○、辛○○、壬○○緩刑4 年，被告丙○○、乙○○
    緩刑5 年，以啟自新。
五、公訴意旨另以：被告庚○○另有仲介蔡寶珠、王明安至大陸
    假結婚，而使大陸地區人民非法進入臺灣之行為，及被告丙○○、丁○○就被告庚○○所為部分均有犯意聯絡及行為分
    擔，惟經本院調查審理後，並無證據可資證明庚○○另有仲
    介蔡寶珠、王明安至大陸假結婚，而使大陸地區人民非法進
    入臺灣之行為，及被告丙○○、丁○○就被告庚○○所為部
    分均有犯意聯絡及行為分擔，公訴人亦未舉證證明渠等確有
    此部分犯行。然此部分與上開被告庚○○、丙○○、丁○○
    有罪部分，有連續犯之裁判上一罪之關係，爰不另為無罪之
    諭知。又被告丁○○雖曾因共同連續意圖營利而使大陸地區
    人民非法進入臺灣地區，而經原審法院以95年度訴緝字第11
    號判決，判處有期徒刑3 年2 月確定，惟被告於該案向臺灣
    戶政機關辦理結婚登記之犯罪時間均集中在92年12月間，而
    本件係於92年4 月28日申請登記；又被告丁○○於該案係與
    其弟劉光宇共同從事仲介假結婚之工作，且於該案中坦承犯
    行，而本件被告丁○○係與被告庚○○共同從事仲介假結婚
    之工作，且否認犯行，有該判決書1 份在卷可稽，兩者相較
    ，顯然非基於同一之概括犯意，並無連續犯之裁判上一罪關
    係，是本院自得就被告丁○○本件所犯部分依法審理，併此
    敘明。
六、被告辛○○經本院合法傳喚，無正當理由不到庭，不待其陳
    述逕行判決。
據上論斷，應依刑事訴訟法第369 條第1 項前段、第364 條、第
299 條第1 項前段、第371 條，修正前臺灣地區與大陸地區人民
關係條例第79條第1 項、第3 項，臺灣地區與大陸地區人民關係
條例第79條第2 項，刑法第11條前段、第2 條第1 項前段，修正
前刑法第28條、第55條、第56條、第41條第1 項前段，刑法第25
條第2 項、第30條第2 項、第216 條、第214 條、第47條第1 項
、第59條、第74條第1 項第1 款，刑法施行法第1 條之1 ，廢止
前罰金罰鍰提高標準條例第2 條，現行法規所定貨幣單位折算新
臺幣條例第2 條，中華民國九十六年罪犯減刑條例第2 條第1 項
第3 款、第7 條、第9 條，判決如主文。
本案經檢察官陳國全到庭執行職務。
中    華    民    國    99    年    2     月    22    日
                  刑事第二庭    審判長法  官  林正雄
                                      法  官  陳啟造
                                      法  官  黃壽燕
以上正本證明與原本無異。
如不服本判決應於收受本判決後10日內向本院提出上訴書狀，其
未敘述上訴理由者，並得於提起上訴後10日內向本院補提理由書
狀（均須按他造當事人之人數附繕本）「切勿逕送上級法院」。
中    華    民    國    99    年    2     月    22    日
                                      書記官  齊椿華
附錄本判決論罪科刑法條：
臺灣地區與大陸地區人民關係條例第15條
（禁止行為）
下列行為不得為之：
一、使大陸地區人民非法進入臺灣地區。
二、明知臺灣地區人民未經許可，而招攬使之進入大陸地區。
三、使大陸地區人民在臺灣地區從事未經許可或與許可目的不符
    之活動。
四、僱用或留用大陸地區人民在臺灣地區從事未經許可或與許可
    範圍不符之工作。
五、居間介紹他人為前款之行為。
修正前臺灣地區與大陸地區人民關係條例第79條
  違反第15條第1 款規定者，處5 年以下有期徒刑、拘役或科或
  併科新台幣50萬元以下罰金。
  以犯前項之罪為常業者，處1 年以上7 年以下有期徒刑，得併
  科新台幣100 萬元以下罰金。
  第一項之未遂犯罰之。
修正後臺灣地區與大陸地區人民關係條例第79條第1、2、3項
（罰則）
  違反第15條第1 款規定者，處1 年以上7 年以下有期徒刑，得
  併科新臺幣1 百萬元以下罰金。
  意圖營利而犯前項之罪者，處3 年以上10年以下有期徒刑，得
  併科新臺幣5 百萬元以下罰金。
  前二項之首謀者，處5 年以上有期徒刑，得併科新臺幣1 千萬
  元以下罰金。
中華民國刑法第214條
（使公務員登載不實罪）
  明知為不實之事項，而使公務員登載於職務上所掌之公文書，
  足以生損害於公眾或他人者，處3 年以下有期徒刑、拘役或
  5 百元以下罰金。
中華民國刑法第216條
（行使偽造變造或登載不實之文書罪）
  行使第 210 條至第 215 條之文書者，依偽造、變造文書或登
  載不實事項或使登載不實事項之規定處斷。
附表
┌─┬─┬─┬──┬──┬──┬──┬──┬──┬──┐
│編│假│假│假結│海基│申請│申請│保證│保證│大陸│
│號│結│結│婚公│會之│結婚│結婚│日期│之警│配偶│
│  │婚│婚│證日│驗證│登記│登記│    │察局│入境│
│  │臺│大│期  │日期│日期│之戶│    │    │臺灣│
│  │灣│陸│    │    │    │政事│    │    │日期│
│  │人│配│    │    │    │務所│    │    │    │
│  │頭│偶│    │    │    │    │    │    │    │
├─┼─┼─┼──┼──┼──┼──┼──┼──┼──┤
│1 │刁│尤│92. │92. │92. │高雄│92. │岡山│92. │
│  │文│碧│04. │04. │04. │縣橋│04. │分局│06. │
│  │進│華│14  │24  │28  │頭鄉│28  │    │15  │
├─┼─┼─┼──┼──┼──┼──┼──┼──┼──┤
│2 │葉│黃│92. │92. │92. │高雄│92. │鹽埕│92. │
│  │春│紅│04. │04. │04. │縣岡│11. │分局│06. │
│  │月│春│11  │25  │28  │山鎮│22  │    │11  │
├─┼─┼─┼──┼──┼──┼──┼──┼──┼──┤
│3 │鄭│蔡│92. │92. │92. │高雄│92. │楠梓│未入│
│  │麗│勇│10. │10. │12. │市楠│12. │分局│境  │
│  │美│  │9   │23  │15  │梓區│20  │    │    │
├─┼─┼─┼──┼──┼──┼──┼──┼──┼──┤
│4 │王│陳│92. │92. │92. │屏東│92. │鹽埔│93. │
│  │慶│少│10. │10. │11. │縣鹽│10. │分局│01. │
│  │東│蘭│09  │23  │04  │埔鄉│31  │    │03  │
├─┼─┼─┼──┼──┼──┼──┼──┼──┼──┤
│5 │蕭│周│92. │92. │92. │高雄│92. │楠梓│93. │
│  │福│為│08. │09. │11. │市楠│11. │分局│01. │
│  │鵬│珍│28  │18  │10  │梓區│10  │    │03  │
├─┼─┼─┼──┼──┼──┼──┼──┼──┼──┤
│6 │盧│許│92. │92. │92. │高雄│92. │岡山│92. │
│  │文│秀│04. │04. │04. │縣岡│04. │分局│06. │
│  │剛│平│11  │24  │28  │山鎮│26  │    │20  │
└─┴─┴─┴──┴──┴──┴──┴──┴──┴──┘

司法院資訊處製作；財團法人民間司法改革基金會備份。
